臺灣士林地方法院民事判決　　　　　　　 94年度訴字第335號
原　　　告　甲○○
　　　　　　　　　　　　2
被　　　告　乙○○
訴訟代理人　丙○○
上列事人間請求損害賠償事件，本院於民國94年11月28日言詞辯
論終結，判決如下：
    主      文
被告應給付原告新臺幣參拾陸萬陸仟壹佰柒拾元。
原告其餘之訴駁回。
訴訟費用由被告負擔3分之1，餘由原告負擔。
本判決原告勝訴部分，得假執行。
原告其餘假執行之聲請駁回。
    事實及理由
甲、程序方面：
    按送狀送達後，原告不得將原訴追加，但擴張應受判決事項
    之聲明者，不在此限，民事訴訟法第255 條第1 項第3 款定
    有明文。查原告於民國93年12月30日起訴時，請求被告給付
    新臺幣（下同）1,047,600 元；嗣於94年6 月24日以訴訟標
    的擴張狀，擴張其請求為：被告應給付原告1,165,050 元，
    因此屬擴張應受判決事項之聲明，揆諸首揭規定，於法相合
    ，應予准許，先予敘明。
乙、實體方面：
一、本件原告起訴主張：伊所有坐落於臺北縣汐止市○○○路
    351號10樓之12房屋（下稱「系爭10樓房屋」），與被告所
    有坐落於臺北縣汐止市○○○路351號11樓之12房屋（下稱
    「系爭11樓房屋」），為同棟上下樓關係，屋內格局亦相同
    ，於93年8月24日艾利颱風來襲期間，伊之屋內發生漏水，
    期間持續一週，範圍及於屋內各廳房，致裝潢部分，包括天
    花板、地板、書櫃、壁櫥等嚴重受潮，並滋生嚴重蟲蛀損害
    。伊為追查漏水原因，經與被告聯絡未果後，遂請兩造所居
    住社區即漢諾瓦郡社區管理委員會協助，會同社區總幹事丁
    ○○，於93年8 月26日進入系爭11樓房屋內，發現當時其主
    臥室外陽臺因排水孔堵塞已形成蓄水池，且因艾利颱風來襲
    雨水又持續灌入，導致水淹過門檻，漫進室內，到處積水，
    且因其室內地磚多處缺損、剝落，水泥層裸露，致積水滲入
    樓地板漏至位於下方之系爭10樓房屋，經原告清理系爭11樓
    房屋主臥室外陽臺排水孔及房屋內外積水後，伊所有之系爭
    10樓房屋始停止漏水，嗣後被告修繕系爭11樓房屋地板，並
    於94年1 月24日舖設地磚時，又不慎因撒水過多及樓板之縫
    隙較大，導致伊所有之系爭10樓房屋佛堂、餐廳、客廳天花
    板再次漏水，且持續3 天，室內裝潢已嚴重受損，並已生蟲
    害，伊欲全面裝修及除蟲，則伊全家須另覓住處，尚須支出
    裝修期間之搬遷費及租屋費2 個月，皆屬伊所有系爭10 樓
    房屋遭樓上滲漏水所生之財產上損害，且係可歸責於被告未
    盡其保管房屋之注意義務所致，爰依民法第184 條第1 項前
    段、第191 條第1 項本文等侵權行為之規定，訴請被告賠償
    等語。並聲明：
    (一)被告應給付原告1,165,050 元。(二)原告願供擔保，請准宣
    告假執行。
二、被告則以：原告主張因艾利颱風來襲，造成其屋內第一次漏
    水，惟既係自然災害所造成，被告並無過失可言；原告又主
    張因其鋪換地磚，導致其屋內再次漏水，惟原告無法證明所
    受損害之因果關係，而鋪換地磚工程是由前屋主所定作，被
    告並非定做人，縱原告因此受有損害，亦不應由被告負責，
    且被告於艾利颱風來襲前2個月始買受系爭房屋，原告所稱
    之蟲蛀損害，顯非短期內所造成，亦不可歸責於被告等語，
    資為抗辯。並聲明：原告之訴及其假執行之聲請均駁回。
三、兩造不爭執之事實：
  (一)系爭10樓房屋為原告於89年7月15日所買受，並於同年8月4
    日辦妥所有權移轉登記，系爭11樓房屋為被告於93年6月5日
    所買受，並於同年月29日辦妥所有權移轉登記。且為同棟上
    下樓關係，屋內格局相同。
  (二)原告於買受系爭10樓房屋後，屋內裝潢約係於89年8、9月間
    施作完成。
四、得心證之理由：
    原告主張被告未盡保管之義務，致其所有系爭11樓房屋之主
    臥室外陽臺排水孔堵塞，又因艾利颱風來襲雨水又持續灌入
    ，導致水淹過門檻，漫進室內，到處積水，且因其室內地磚
    多處缺損、剝落，水泥層裸露，致積水滲入樓地板漏至位於
    下方之系爭10樓房屋，嗣後被告僱工舖設地磚時，導致系爭
    10樓房屋再次漏水，並使原告受有1,165,050元之財產上損
    害等情，惟為被告所否認，並以前揭情詞置辯。是本件之爭
    點即為：(一)原告所有系爭10樓房屋漏水是否與被告所有系爭
    11樓房屋積水及地磚施工有因果關係？(二)若被告所有系爭11
    樓房屋積水及地磚施工，致原告所有系爭10樓房屋漏水，是
    否可歸責於被告？(三)若原告因系爭10樓房屋漏水所受財產上
    之損害係可歸責於被告，被告應賠償原告多少損害額始為適
    當？茲分述如下：
  (一)原告所有系爭10樓房屋漏水是否與被告系爭11樓房屋積水及
    地磚施工有因果關係？
    1.證人即曾擔任兩造所居住之漢諾瓦郡社區管理委員會總幹
      事丁○○於94年5月16日本院言詞辯論時到場結證稱：伊
      曾於93年8月26日會同原告進入系爭11樓房屋查看，當時
      屋內客廳地磚剝落，地磚有幾塊翻起，並有水痕，客廳外
      之弧形陽臺（應係主臥室外陽臺）有2至3公分積水，陽臺
      之漏水頭有一層覆土將漏水頭蓋住，導致積水無法宣洩，
      經撥開覆土後，陽臺之積水便逐漸消退，當時發現屋內之
      積水係屋外陽臺積水漫過門檻流入客廳及其他房間，而原
      告家漏水主要是在客廳，對照被告房屋相同方位，剛好是
      在被告客廳地磚破損最嚴重之位置，原告當時有要求拍照
      ，卷附原告所提出之照片15張，即為93年8月26日進入被
      告屋內所拍攝之現場照片等語。而卷附之上開照片，則顯
      示陽臺有污濁之積水，積水幾乎與門檻之高度齊一，另主
      臥室、客廳、走廊、餐廳、客房、佛堂亦均有積水，客廳
      、餐廳、佛堂之地磚均有破損、翻起、水泥層裸露之情形
      。又參諸卷內所附原告提出系爭兩造房屋之平面圖，系爭
      兩造房屋格局確係相同，原告系爭10樓房屋內漏水之相對
      位置，亦與被告系爭11樓房屋地磚破損、翻起、水泥層裸
      露之位置大致相符。
    2.本院另曾於94年6月14日會同財團法人臺灣營建防水技術
      協進會（下稱「防水協會」）人員至現場勘驗，並囑就原
      告所有系爭10樓房屋漏水原因進行鑑定，經防水協會於94
      年8月17日以臺 (94)防協會字第056號函復本院，所檢附
      之鑑定報告書亦判斷系爭10樓房屋之漏水原因，應為被告
      所有系爭11樓房屋地坪因颱風積水及修改地磚時之施工用
      水所導致等語。顯見原告所有系爭10樓房屋漏水與被告所
      有系爭11樓房屋積水及地磚施工間，確有因果關係存在。
    3.被告雖辯稱地磚施工係採用乾式施工法，不會造成樓下漏
      水等語，惟經本院再次函詢防水協會，乾式施工法舖設地
      磚，會否造成樓下滲漏水？經防水協會於94年9月6日以臺
      (94)防協會字第069號函復本院略以：被告所述工法（實
      非乾式施工），應指先以水泥砂乾拌平鋪於素地面上再撒
      水以黏著劑鋪貼地磚之工法，其施工過程中用水量確較一
      般施工法少些許，惟如樓板有較大之裂縫或撒水過多時，
      亦有可能造成樓下滲漏水之情形等語。是被告所辯上情，
      尚不足採。
  (二)若被告所有系爭11樓房屋積水及地磚施工，致原告所有系爭
    10樓房屋漏水，是否可歸責於被告？
    1.按土地上之建築物或其他工作物所致他人權利之損害，由
      工作物之所有人負賠償責任，民法第191條第1項本文定有
      明文，而該條之修正理由謂土地上之建築物或其他工作物
      使他人權利遭受損害時，應推定其所有人就設置或保管有
      欠缺，被害人於請求損害賠償時，對於此事項無須負舉證
      責任。是民法第191條第1項之立法為過失責任的推定，除
      非所有人可以舉證證明對於土地上建築物或其他工作物之
      設置保管並無欠缺或是已盡相當注意之情形者外，仍推定
      所有人就設置或保管有欠缺。
    2.經查，被告既為系爭11樓房屋之所有權人，自應善盡保管
      之注意義務，而被告之系爭11樓房屋因積水及地板施工造
      成原告系爭10樓房屋漏水，已如前述，則依前揭規定，即
      可推定被告對系爭11樓房屋之保管有欠缺，而應對原告負
      損害賠償之責。被告雖辯稱第一次漏水既係艾利颱風來襲
      ，屬自然災害，應不可歸責於被告等語。惟查，原告系爭
      10樓房屋於93年8 月24日颱風來襲時第一次漏水，即便颱
      風確帶來大雨並持續灌入系爭11樓房屋外陽臺，然於同年
      月26日原告會同社區總幹事進入系爭11樓房屋內查看時，
      發現陽臺漏水孔被覆土堵住，導致積水無法排出，經清理
      後，陽臺上之積水即消退，可見造成系爭11樓房屋內積水
      之原因，確係因被告未事先清理陽臺漏水孔之覆土，於颱
      風時又未適時察看清理，使系爭11樓房屋陽臺不致積水漫
      淹至屋內，加上未及時修補屋內破損之地磚及裸露之水泥
      層，致屋內積水滲入樓板，並導致原告系爭10樓房屋漏水
      ，顯見被告對系爭11樓房屋之保管未盡相當之注意義務，
      而有所欠缺，此外，被告復無法舉證證明其對系爭11 樓
      房屋之保管並無欠缺或已盡相當之注意，是被告所辯上情
      ，洵不足採。
    2.次查，原告系爭10樓房屋第二次漏水係因94年1 月24日系
      爭11樓房屋地磚施工用水所致，前已認定，亦即係承攬工
      程之工人時用水不當所致。惟按民法第189 條規定，承攬
      人因執行承攬事項，不法侵害他人之權利者，定作人不負
      損害賠償責任；但定作人於定作或指示有過失者，不在此
      限。經衡酌地磚施工之工法及如何用水，均涉及水泥師傅
      之專業領域，一般定作人實無從知悉，遑論指示承攬人如
      何施作，是依前開規定，應認系爭10樓房屋第二次漏水，
      應屬不可歸責於被告。
  (三)若原告因房屋漏水所受財產上之損害係可歸責於被告，被告
    應賠償原告多少損害額始為適當？
    1.按因故意或過失，不法侵害他人之權利者，負損害賠償責
      任；又土地上之建築物或其他工作物所致他人權利之損害
      ，由工作物之所有人負賠償責任，民法第184 條第1項 前
      段、第191 條第1 項前段分別定有明文。本件被告對其所
      有系爭11樓房屋，因過失疏於保管，致積水滲漏入原告所
      有系爭10樓房屋，致原告受有財產上之損害，是原告自得
      依前揭規定，請求被告賠償其所受之損害。又原告系爭10
      樓房屋第二次漏水，雖係不可歸責於被告，惟經審酌前後
      二次漏水之原因（前次因全棟屋內積水、第二次則因鋪設
      地磚時撒水過多）、範圍（前次範圍及於屋內各廳房之天
      花板、地板、書櫃、壁櫥等、第二次範圍則限於佛堂、餐
      廳、客廳天花板）及持續時間之久暫（前次持續1 週、第
      二次則持續3 天）等一切情狀，應認原告系爭10樓房屋第
      二次漏水所受之損害應係在第一次漏水所造成損害之範圍
      內，亦即第二次漏水並未擴大原告所受之損害，是被告就
      系爭10樓房屋第二次漏水，雖屬不可歸責，惟仍應就原告
      系爭10樓房屋因第一次漏水所受之全部損害，負賠償之責
      ，附此敘明。
    2.茲應審酌者，厥為原告請求賠償之數額是否相當，爰分述
      如下：
      (1)室內裝潢損壞之修復費：
        按又不法毀損他人之物者，被害人得請求賠償其物因毀
        損所減少之價額；而負損害賠償責任者，除法律另有規
        定或契約另有訂定外，應回復他方損害發生前之原狀，
        且債權人得請求支付回復原狀所必要之費用，以代回復
        原狀，民法第196 條、第213 條第1 項、第3 項分別定
        有明文。又按物被毀損時，被害人除得依民法第196 條
        請求賠償外，並不排除民法第213 條至第215 條之適用
        ，惟民法第196 條之規定即係第213 條之法律另有規定
        ，請求賠償物被毀損所減少之價額，得以修復費用為估
        定之標準，但以必要者為限（如修理材料以新品換舊品
        ，應予折舊），最高法院77年5月17日民事庭總會決議
        可資參照。次按固定資產在採取平均法計算折舊時，有
        殘價可以預計者，應先從成本中減除殘價，以其餘額為
        計算基礎。採用平均法預留殘價者，其最後一年度之未
        折減餘額，以等於殘價為合度。所得稅法第54條第1項
        、第2 項分別定有明文。而系爭10樓房屋受損之裝潢物
        品，雖未明列於固定資產耐用年數表內，惟性質上應類
        似於房屋附屬設備中之給水、排水、煤氣、電氣、自動
        門設備及其他類，故其耐用年限應為10年，每年折舊
        1/11。經查，原告室內裝潢損害之修復費用，經防水協
        會鑑定結果，共計須468,750 元，有鑑定報告書附卷足
        憑，並為兩造所不爭執，惟損害發生時之實際價值為何
        ，本應按原始設置或購入時之價格折舊計算其殘餘價值
        ，原告於89年8 月4 日購入系爭10樓房屋，而原有裝潢
        則係於89年8 、9 月間施作完成，前已認定，迄93年8
        月24日損害發生時已使用4 年，是依上開所得稅法之規
        定，按平均法計算折舊時應扣除殘值後再為計算，再依
        86 年12 月30日行政院臺（86）財字第52053 號函及87
        年5 月14日行政院臺（87）會授2 字第03454 號函所分
        別核定之固定資產耐用年數表及財物標準分類最低使用
        年限表所列之耐用年數，按平均法計算其於受損時之剩
        餘價值後，原告所受損害分述如下：
        木作工程部分：
          鑑定報告所列之修復費用為251,400 元（未稅），加
          計5%營業稅後，共需263,970 元，經扣除折舊後，始
          為損害發生時之實際價值，故原告所受之損害應為
          167,981 元〔計算式：263,970 × (1-4/11) ＝167,
          981，元以下4 捨5 入〕。
        油漆工程部分：
          鑑定報告所列之修復費用為59,760元（未稅），加計
          5 % 營業稅後，共需62,748元，經扣除折舊後，始為
          損害發生時之實際價值，故原告所受之損害應為
          39,931 元〔計算式：62,748× (1-4/11) ＝39,931
          ，元以下4 捨5 入〕。
        水電工程部分：
          鑑定報告所列之修復費用為45,000元（未稅），其中
          就燈具挖孔安裝工資5,000 元（未稅）部分，加計5%
          營業稅後，共計5,250 元，無須計算折舊，且確為回
          復原狀所必要之支出，故應全數計入；其餘天花板線
          路泡水換新及天花板燈具損壞換新部分，則為40,000
          元（未稅），加計5%營業稅後，共需42,000元，經扣
          除折舊後，始為損害發生時之實際價值，故原告所受
          之損害應為31,977 元〔計算式：5,250+42,000×
          (1-4/11)＝31,977，元以下4 捨5 入〕。
        拆除工程部分：
          拆除工程為原告裝修房屋，回復原狀所必要之支出，
          其中垃圾搬運工資及清運車費用亦屬必要費用，皆無
          須計算折舊，故原告實際所受損害，以鑑定報告所列
          57,200元（未稅），加計5 % 營業稅後，應為60,060
          元。
        工程監工管理費部分：
          原告僱工修繕所需支出之監工管理費33,068元（未稅
          ），加計5 % 營業稅後，共計34,721元，亦因無須計
          算折舊，且確為回復原狀所必要之支出，故應予全數
          計入原告所受之損害額內。
        分區施工所增加之費用3 萬元部分：
          原告如同時全區施工，雖然可減省工期，惟另需支出
          搬遷費、租屋費、管理費、有線電視移機、電話移機
          等費用（詳後述），反之如採分區施工之方法，除需
          增加5 個工作天外，加上相關防護措施，費用僅需多
          支出2 至3 萬元等情，亦據防水協會於94年11月10日
          以臺(94) 防協會字第089 號函復在卷可稽，與全區
          施工相較，費用較為減省，惟因分區整修期間，原告
          全家仍居住於系爭10樓房屋內，故施作相關防護措施
          及因而延長工期之費用，亦屬原告回復原狀所支出之
          必要費用，且本院認以3 萬元（未稅）為適當，加計
          5%營業稅後，共31,500元，且因無須計算折舊，故應
          予全數計入原告所受之損害額內。
        綜上所述，原告得請求被告賠償其室內裝潢損壞之修
          復費共計366,170元（計算式：167,981＋39,931＋
          31,977＋60,060＋34,721＋31,500＝366,170）。
    2.除蟲工程費用：
      原告主張因可歸責於被告未盡保管系爭11樓房屋之責，致
      其所有系爭10樓房屋漏水，屋內木質裝潢嚴重受潮，並已
      滋生白蟻蛀食之損害，因此伊須一併施作除蟲工程，計須
      花費15,750元，被告亦應賠償此部分損害等語。惟查，經
      本院函詢防水協會有關系爭10樓房屋滋生白蟻之原因，是
      否為被告系爭11樓房屋積水滲漏所致？經防水協會於94年
      11月10日以臺 (94) 防協會字第089 號函復略以：潮濕之
      環境確較易滋生白蟻，惟依白蟻生長之條件，為充分之食
      物供給、溫暖潮濕之環境、適當之酸鹼值等條件分析，，
      實難以判斷是否為樓上房屋積水滲漏至樓下所導致等語。
      況滋生白蟻非短時間可成，原告於系爭11樓房屋93年8 月
      24日第1 次漏水後之同年12月30日撰寫起訴狀時，即主張
      其受有蟲蛀之損害，所附裝潢遭蟲蛀之照片則係同年8 月
      26日所攝，顯見系爭10樓房屋滋生白蟻應非因前2 天系爭
      11樓房屋漏水所致，亦即原告系爭10樓房屋之蟲蛀損害與
      被告系爭11樓房屋積水滲漏間，應無因果關係存在，是原
      告自不得請求被告賠償除蟲工程費用15,750元。
    3.搬遷費、租屋費等費用：
      原告主張家中有妻子、母親及3 位小孩等共6 人一同居住
      ，如欲整修室內裝潢，全家須另覓住處，是被告亦應負擔
      2 個月整修期間之搬遷費、租屋費、管理費、有線電視移
      機、電話移機等費用共101,700 元等語。惟查，原告家中
      因樓上漏水所致之損害，係集中於客廳、餐廳及主臥室，
      且可採取分區施工（分二區，一區主臥室，另一區客廳、
      餐廳），惟工期需增加5 個工作天，並應施作相關防護措
      施，費用約需多支出2 至3 萬元等情，有防水協會94年11
      月10日臺 (94) 防協會字第089 號函附卷可稽，亦即分區
      施工雖可能對原告家人之生活作息帶來不便，惟尚未致影
      響其家人生命、財產安全之程度，相較之下，以分區施工
      之方式施作較為減省，是原告主張為全區施工所需之搬遷
      費、租屋費等費用，即非為回復原狀所必要之支出，原告
      即不得向被告請求賠償。
五、綜上所述，原告依民法第184 條第1 項前段、第191 條第1
    項前段等侵權行為之規定，於訴請被告賠償其所受財產上之
    損害366,170 元之範圍內，為有理由，應予准許，逾此範圍
    之請求，為無理由，應予駁回。
六、按所命給付之金額或價額未逾新臺幣50萬元之判決，法院應
    依職權宣告假執行，民事訴訟法第389 條第1 項第5 款定有
    明文。本件判決所命被告給付之金額既未逾50萬元，爰依職
    權宣告本判決原告勝訴部分得假執行。至於原告敗訴部分，
    其假執行之聲請即失所附麗，應予駁回。
七、本件判決基礎已臻明確，兩造其餘之攻擊防禦方法及訴訟資
    料經本院斟酌後，核與判決不生影響，無一一論述之必要，
    併予敘明。
據上論結，原告之訴為一部有理由，一部無理由，依民事訴訟法
第79條、第389條第1項第5款，判決如主文。
中　　華　　民　　國　　94　　年　　12　　月　　12 　　日
                  民事第二庭  法  官  張國勳
以上正本證明與原本無異。
如對本判決上訴須於判決送達後20日內向本院提出上訴狀。
中　　華　　民　　國　　94　　年　　12　　月　　12　　日
                              書記官  高郁婷
